【裁判字號】    99,抗,20
【裁判日期】    990223
【裁判案由】    拍賣抵押物
【裁判全文】
臺灣臺南地方法院民事裁定                99年度抗字第20號
抗  告  人  乙○○
相  對  人  台新國際商業銀行股份有限公司
法定代理人  甲○○
上列當事人間聲請拍賣抵押物事件，抗告人對於民國99年1 月21
日本院98年度司拍字1256號裁定提起抗告，本院裁定如下：
    主    文
抗告駁回。
抗告程序費用新臺幣壹仟元由抗告人負擔。
    理    由
一、抗告意旨略以：本件最高限額抵押權之設定，乃係第三人魏
    士豐於民國92年12月18日因向相對人辦理第二順位房屋抵押
    借款新台幣（下同）30萬元，借款期間自92年12月22日起至
    97年12月22日止，而邀抗告人為連帶保證人，除共同簽發發
    票日為92年12月18日、面額30萬元之本票1 紙外，並以抗告
    人所有如原裁定附表所示之不動產（下稱系爭不動產）為擔
    保品，設定第二順位最高限額36萬元、權利存續期間自92年
    12月18日起至122 年12月18日止之抵押權（下稱系爭最高限
    額抵押權）予相對人。是就系爭借款約定書、設定契約書及
    本票所載之日期均為92年12月18日及金融機構均以借款金額
    外加2 成設定為最高限額之慣例以觀，系爭最高限額抵押權
    所擔保之債權，應為系爭第二順位房屋抵押借款法律關係所
    生之債權及基於系爭本票所生之權利。依民法第881 條之1
    第2 項規定，苟非上述情形所生之債權，自非系爭最高限額
    抵押權所擔保之債權。惟相對人乃主張魏士豐於92年8 月20
    日因信用卡消費所生債權120,906 元及93年12月29日因通信
    貸款所生之債權316,044 元未為清償，而聲請拍賣系爭不動
    產，均非系爭最高限額抵押權所擔保之債權，且前開信用卡
    消費所生之債權更早於系爭最高限額抵押權之存續期間始日
    。又抗告人業於98年1 月6 日全數清償系爭最高限額抵押權
    所擔保之債權完畢，相對人遂於系爭本票上註記「本契約已
    於98年1 月6 日終止失效」字樣，並將系爭本票交還抗告人
    ，是系爭最高限額抵押權所擔保之債權既已清償，故本件依
    形式上之審查，不應准許拍賣系爭不動產。原裁定未予詳查
    ，遽而准許，自有未洽，為此提起抗告等語。並聲明：（一
    ）原裁定廢棄。（二）相對人之聲請駁回。
二、按扺押權人，於債權已屆清償期，而未受清償者，得聲請法
    院，拍賣抵押物，就其賣得價金而受清償。民法第873 條定
    有明文。是抵押權人依此項規定聲請拍賣抵押物係屬非訟事
    件，法院所為准駁之裁定，無確定實體法上法律關係存否之
    性質，於債權及抵押權之存否無既判力，故袛須其抵押權已
    經依法登記，且債權已屆清償期而未受清償，法院即應為准
    許拍賣抵押物之裁定，至對於此項法律關係有爭執之人，為
    求保護其權利，不妨提起訴訟，以求解決，不得僅依抗告程
    序聲明其爭執，並據為廢棄拍賣抵押物裁定之理由（最高法
    院51年10月8 日民刑庭總會決議(三)參照）。而最高限額抵押
    權雖曾經地政機關辦理登記，惟其債權額未確定，故於聲請
    拍賣抵押物程序易生爭執，為兼顧債權人及債務人雙方之權
    益，法院於裁定前，亦應使債務人就所擔保之「現存」債權
    額有陳述意見之機會，此觀非訟事件法第74條規定即明。又
    為免阻礙社會大眾對最高限額抵押權制度之利用，法院於債
    務人陳述意見後，即應參照現有相關之法律、判例（例如最
    高法院71年台抗字第306 號判例），依職權逕為准駁之裁定
    。易言之，抵押權人聲請拍賣抵押物，在一般抵押，因必先
    有被擔保之債權存在，而後抵押權始得成立，故祇須抵押權
    已經登記，且登記之債權已屆清償期而未受清償，法院即應
    准許之。惟最高限額抵押，抵押權成立時，可不必先有債權
    存在，縱經登記抵押權，因未登記已有被擔保之債權存在，
    如債務人或抵押人否認先已有債權存在，或於抵押權成立後
    ，曾有債權發生，而從抵押權人提出之其他文件為形式上之
    審查，又不能明瞭是否有債權存在時，法院自無由准許拍賣
    抵押物（最高法院71年台抗字第306 號判例足資參照）。依
    此反面解釋，若從抵押權人提出之其他文件為形式上之審查
    ，如能明瞭其債權存在時，法院即應准許拍賣抵押物。是抵
    押權人依此項規定聲請拍賣抵押物係屬非訟事件，法院所為
    准駁之裁定，無確定實體法上法律關係存否之性質，於債權
    及抵押權之存否無既判力，故袛須其抵押權已經依法登記，
    而從抵押權人提出之相關文件為形式上之審查，若能明瞭有
    債權存在，且債權已屆清償期而未受清償，法院即應為准許
    拍賣抵押物之裁定。至對於此項法律關係有爭執之人，為求
    保護其權利，不妨提起訴訟，以求解決，不得僅依抗告程序
    聲明其爭執，並據為廢棄拍賣抵押物裁定之理由。
三、本件相對人於原審主張抗告人以系爭不動產作為其擔保第三
    人魏士豐對相對人所欠借款之清償，而設定系爭最高限額抵
    押權予相對人，且經依法登記。又魏士豐於92年8 月20日積
    欠相對人信用卡消費款120,906 元及於93年12月29日積欠相
    對人通信貸款316,044 元，均已屆清償期而未受清償等情，
    有相對人於原審提出之抵押權設定契約書、其他約定事項、
    他項權利證明書、信用卡申請書、通信貸款申請書、建物登
    記謄本、帳務值查詢、客戶帳務查詢、信用紀錄查詢影本各
    1 件、土地登記謄本影本3 件可證，參照前段說明，原法院
    據以准許相對人拍賣抵押物即系爭不動產之聲請，即無不當
    。抗告人抗告意旨雖辯稱相對人據以聲請拍賣系爭不動產之
    債權非屬於系爭最高限額抵押權所擔保之債權，且系爭最高
    限額抵押權所擔保之債權，業經抗告人於98年1 月6 日清償
    完畢云云，並於原審提出借款借據暨約定書、本票、授權書
    、抵押權設定契約書及其他約定事項影本各1 件為證，惟抗
    告人前開抗辯，核均屬於系爭最高限額抵押權所屬之實體上
    法律關係之爭執，系爭不動產既設定系爭最高限額抵押權予
    相對人，相對人復已證明其對魏士豐有相對人所述之借款債
    權存在，相對人自得聲請法院准將系爭不動產予以拍賣，抗
    告人前開抗告理由均不得拒絕或妨害相對人權利之行使。至
    抗告人對於此項實體法律關係有爭執，應另循訴訟程序解決
    ，尚非本件非訟程序所能審究。從而原審所為准許拍賣抵押
    物之裁定，於法並無違誤，抗告人提起本件抗告，請求廢棄
    原裁定，為無理由，應予駁回。
四、末按非訟事件程序費用，除法律另有規定外，由聲請人負擔
    。前項費用之負擔有相對人者，準用民事訴訟法有關訴訟費
    用之規定。依法應由關係人負擔費用者，法院裁定命關係人
    負擔時，應一併確定其數額。非訟事件法第21條第1 項前段
    、第2 項及第24條第1 項分別定有明文。又訴訟費用，由敗
    訴之當事人負擔，民事訴訟法第78條亦有明文。經核本件非
    訟事件程序費用即抗告費1,000 元，而抗告人之抗告為無理
    由，爰依上開規定確定本件抗告費1,000 元應由抗告人負擔
    。
五、據上論結，本件抗告為無理由，依非訟事件法第21條第2 項
    、第24條第1 項、第46條、民事訴訟法第495 條之1 第1 項
    、第449 條第1 項、第78條，裁定如主文。
中    華    民    國    99    年    2     月    23    日
                  民事第三庭    法  官  林雯娟
以上正本證明與原本無異。
本裁定除以適用法規顯有錯誤為理由，不得再抗告。如提起再抗
告，應於收受後10日內委任律師為訴訟代理人向本院提出再抗告
狀，並繳納再抗告費新台幣1,000 元。
中    華    民    國    99    年    2     月    23    日
                                書記官  楊建新

司法院資訊處製作；財團法人民間司法改革基金會備份。
